【裁判字號】    89,上易,235
【裁判日期】    900315
【裁判案由】    返還價款
【裁判全文】
臺灣高等法院高雄分院民事判決  八十九年度上易字第二三五號
      上  訴  人  乙○○
      被上訴人    甲○○
右當事人間返還價款事件，上訴人對於中華民國八十九年九月二十七日臺灣高雄地方
法院八十九年訴字第一一五二號第一審判決提起上訴，本院判決如左：
      主      文
上訴駁回。
上訴費用由上訴人負擔。
      事      實
甲、上訴人方面：
壹、聲明：
一、原判決廢棄。
二、被上訴人應給付上訴人新台幣（以下同）七十五萬元及自上訴狀繕本送達翌日起
    至清償日止按週年利率百分之五計算之利息。
三、第一、二審訴訟費用由被上訴人負擔。
貳、陳述：除引用原判決書之記載外，補稱：
一、上訴人與訴外人張石松之間並無共同關係，而將張石松之不履行歸責於上訴人之
    違反義務，顯屬無據。被上訴人在張石松出面接洽訂約期間請客跳舞，自訂約收
    取定金後，張石松即去向不明，被上訴人亦未生產製品，故被上訴人訂約及收取
    定金之動機可議，如仍解為係上訴人違反給付義務，殊違反公平正義及誠實信用
    原則。
二、合約約定貨物經雙方會同檢驗無誤交貨後，才需要交付三張支票，金額共一百五
    十萬元價金，第一批貨約定於民國八十八年六月十日交付，被上訴人沒有交貨。
    簽約時被上訴人說手頭較緊，要上訴人等票先開給他週轉，第一張票是張石松簽
    發的，發票日是四月十日，沒有兌現，被上訴人就打電話給上訴人，要本人將五
    月十日的票改成四月十五日先讓其週轉，上訴人依其要求辦理，所以五月十日及
    六月十日的票皆有兌現。
參、證據：引用原審立證方法。
乙、被上訴人方面：
壹、聲明：
一、上訴駁回。
二、上訴費用由上訴人負擔。
貳、陳述：除引用原判決書之記載外，補稱：
一、開模的錢已經支出一百多萬元，成本很高，一定要購買五千組，一組價格八百五
    十元，這樣才夠成本，否則要提高單組之售價。
二、上訴人所交付之三張支票，就是支付契約書第三條全部價款百分之三十六的「訂
    金」，本來應該是一百五十三萬元，但三萬元是小數目就沒寫上，等以後與其他
    價金一起支付。契約之文義係指：訂金應先行交付，貨物再分三批交付，每次交
    付貨物時，貨款亦可簽發三張支票以為價金之支付。
三、雙方並未約定第一批貨物，什麼時候交付。
參、證據：除引用原審立證方法外，補提：單據三張、照片七張為證。
      理      由
一、上訴人起訴主張：其與訴外人張石松（以下稱買方）於八十八年四月三日與被上
    訴人簽訂買賣契約，向被上訴人訂購專利之機車型遙控器防盜鎖五千組，每組八
    百五十元，分三批交貨，價金共計四百二十五萬元，約定第一批防盜鎖經雙方會
    同檢驗無誤交貨後，由甲方（即上訴人與訴外人張石松）支付訂金一百五十萬元
    （上訴人簽發金額各為三十七萬五千元支票二紙、張石松則簽發金額七十五萬支
    票一紙）予被上訴人，前開三張支票經被上訴人屆期提示，除張石松簽發部分外
    ，均經被上訴人兌現領取，第一批貨約定於同年六月十日交付，被上訴人並未依
    約履行，故上訴人定期催告被上訴人交貨，詎被上訴人迄今未為履行，從而上訴
    人解除系爭買賣契約，請求被上訴人返還已支付之訂金七十五萬元及自八十八年
    六月十日起算之法定遲延利息等語。（原審為上訴人敗訴之判決，上訴人於本院
    將利息起算日減縮為自上訴狀繕本送達翌日起算）
二、被上訴人則以上訴人與訴外人張石松共同向被上訴人訂購上開防盜鎖，契約約定
    訂貨後，上訴人等應先支付全部價款百分之三十六的訂金，貨物再分三批交付，
    本來定金數額應該是一百五十三萬元，但三萬元是小數目就沒寫上，等以後與其
    他價金一起支付，因此訂金數額為一百五十萬元，雖上訴人支付訂金之支票二紙
    共計七十五萬元已兌現，但訴外人張石松部分之訂金計七十五萬元支票卻遭退票
    ，上訴人與張石松之一百五十萬元之訂金迄今未能補足，顯已違約，被上訴人自
    得沒收前開上訴人支付之訂金等語，資為抗辯。
三、上訴人主張其與訴外人張石松（以下稱買方）於八十八年四月三日與被上訴人簽
    訂契約書，向被上訴人購買機車型遙控器防盜鎖五千組，價金共四百二十五萬元
    ，上訴人與訴外人張石松應各支付七十五萬元，合計一百五十萬元之訂金，而上
    訴人支付訂金之七十五萬元支票二紙，已為被上訴人兌現領取，但訴外人張石松
    支付訂金七十五萬元之支票一紙，經被上訴人屆期提示，卻遭退票，且被上訴人
    收受上訴人之訂金後，遲未交付任何貨物予上訴人，故上訴人於八十九年二月十
    一日以存證信函定期催告被上訴人交貨，詎被上訴人迄今未為履行，從而上訴人
    解除系爭買賣契約之事實，已據上訴人提出專利證書、契約書、支票二張、認證
    書及認證請求書（見原審卷第十至十四頁、六十八至七十頁）、被上訴人提出支
    票及退票理由單一紙為證（見原審卷第三七頁），復為被上訴人所不爭執，堪信
    為真實。至於上訴人主張契約約定第一批貨應於八十八年六月十日交付，被上訴
    人有先交貨之義務及其與訴外人張石松並無共同關係云云，則為被上訴人所否認
    ，以前揭情詞置辯。則本件上訴人解除契約是否有效，端視：(一)被上訴人是否有
    先行交付貨物之義務；(二)買方是否具有共同關係，上訴人交付七十五萬元，是否
    已履行交付訂金之義務等事項定之。
四、關於被上訴人是否有先行交付貨物之義務部分：
（一）上訴人主張依該契約之約定，被上訴人應先交付貨物，買方才需要交付系爭三
      張支票，但簽約時應被上訴人之要求先行交付系爭支票以供被上訴人週轉等語
      ，被上訴人則抗辯：買方所交付系爭支票係支付該契約第三條前段之訂金等語
      。按依兩造所不爭執其真正之契約書第三條約定：「訂貨後甲方（即上訴人及
      張石松）應給付乙方（即被上訴人）價款百分之三十六作為訂金，物品經雙方
      會同檢驗無誤交貨後，由甲方簽發之ＡＣ0000000號七十五萬元、ＬＡ
      Ａ0000000號三十七萬五千元、ＬＡＡ0000000號三十七萬五千
      元三張支票予乙方」等語，前開契約文字前段一方面約定買方於訂貨時應給付
      訂金，後段又約定賣方交貨後由買方交付系爭支票，並將支票號碼一一列出，
      兩造對於系爭支票究係支付訂金或貨物交付後應支付之價款，有前述之爭執。
      經查，遍觀契約全部條款之約定，僅有該條係約定買賣價款之交付，而契約第
      十一條約定總價款係四百二十五萬元，依契約第三條約定「訂金」為價款之百
      分之三十六，因此「訂金」應為一百五十三萬元（0000000＊３６％＝
      0000000），與系爭三張支票之總金額一百五十萬元甚為接近，被上訴
      人對此之說明為：本來應該是一百五十三萬元，但三萬元是小數目就沒寫上，
      等以後與其他價金一起交付等語，尚無不合，應堪採信。反之，如依上訴人所
      述，系爭一百五十萬元並非訂金，餘款如何交付則付闕如，尚與商業交易習慣
      有違。參以上訴人於原審自承，其等有約定要先兌現上開三紙支票與被上訴人
      ，被上訴人始須交貨等情（見原審卷第九三頁），核與其於起訴狀亦稱簽發系
      爭支票作為訂金等語相符，證人林信義亦於原審證稱：系爭支票於兩造簽約後
      當場交付等語無訛等情觀之，足認系爭一百五十萬元支票係為交付訂金，於簽
      約時所交付無訛，系爭三張支票之票號加記於契約第三條文句之後段，係屬記
      載處所錯誤甚明，應不使交付系爭支票為訂金之性質，發生變更。是故依該契
      約第三條之約定，買方應於訂約之時給付訂金，賣方嗣後始有交付貨物之義務
      ，上訴人所稱被上訴人有先行交付貨物之義務云云，尚無可取。
（二）另上訴人主張第一批貨應於八十八年六月十日交付一節，為被上訴人所否認，
      此觀該契約第二條約定「物品數量五千組．．．依分三批方式交貨其期間由雙
      方協議」等語，及第三條亦未約定交貨之日期，足認兩造於簽約時並未約定第
      一批貨交付之日期甚明，至於兩造是否於嗣後協議於該日交貨，上訴人並未舉
      證以實其說，是其該部分主張亦無可採。
五、關於買方是否具有共同關係部分：
    按數人負同一債務或有同一債權，而其給付可分者，除法律另有規定或契約另有
    訂定外，應各平均分擔或分受之，民法第二百七十一條固定有明文。上訴人主張
    系爭契約係可分之債，為被上訴人所否認，辯稱：開模的錢已經支出一百多萬元
    ，成本很高，一定要購買五千組，一組價格八百五十元，這樣才夠成本，否則要
    提高單組之售價等語，並提出單據三張、照片七張為證（見本院卷第四五至四七
    頁及證物袋），參以該契約第二條約定「物品數量五千組每組價款八百五十元依
    分三批方式交貨其期間由雙方協議，另外預定之五千組每組價金七百五十元」等
    語，足認其單組之價格並非固定，應視所購買產品之數量定之，購買之數量越多
    ，單組之價格越低，被上訴人所稱尚堪採信。且依該契約之文字觀之，上訴人與
    訴外人張石松並列為買方，契約條款並未約定上訴人及訴外人張石松分別購買之
    數量，亦難認兩造有使該契約成為可分之債之意，是上訴人援引上開法條主張系
    爭契約係可分之債云云，尚無可取。至其與訴外人張石松是否有不同之商號、為
    何人之利益計算及為何共同向被上訴人購買等，則為其內部之關係及共同訂約之
    動機，並不因此影響契約之性質，並此敘明，
六、如前所述，系爭契約約定買方有先付訂金之義務，本件訴外人張石松交付訂金之
    支票七十五萬元並未兌現，為上訴人所不爭執。兩造既約定應先由買方支付一百
    五十萬訂金後，被上訴人始有交付第一批貨物之義務，則買方之給付義務尚未完
    成，賣方即被上訴人自無違約可言。是以揆諸上開說明，被上訴人無違約情事，
    上訴人竟自為催告而為解除契約之意思表示，顯於法無據，系爭買賣契約難認已
    合法解除。上訴人主張系爭買賣契約已解除，請求被上訴人返還已支付之訂金七
    十五萬元及自上訴狀繕本送達翌日起算之法定遲延利息，即無理由，應予駁回。
    原審就上開部分為上訴人敗訴之判決，並無不合。上訴意旨指摘原判決不當，求
    予廢棄改判，為無理由，應予駁回。
七、據上論結：本件上訴為無理由，依民事訴訟法第四百四十九條第一項、第七十八
    條，判決如主文。
中      華      民      國    九十      年      三      月    十五      日
                                      臺灣高等法院高雄分院民事第二庭
~B1審判長法官  黃清江
~B2法      官  簡色嬌
~B3法      官  陳真真
右為正本係照原本作成。
不得上訴。
中      華      民      國    九十      年      三      月    十九      日
~B法院書記官  鄭靜芳
                                                                        Ｆ


司法院資訊處製作；財團法人民間司法改革基金會備份。
